臺灣高等法院刑事判決　　　　　　　　　　　　　九十三年度上易字第一七八六號
　　上　訴　人　臺灣板橋地方法院檢察署檢察官
　　被　　　告　乙○○
右上訴人因被告詐欺案件，不服臺灣板橋地方法院九十三年度易字第三號，中華民國
九十三年七月八日第一審判決（起訴案號：臺灣板橋地方法院檢察署九十二年度偵續
字第七號），提起上訴，本院判決如左：
    主  文
上訴駁回。
    理  由
一、檢察官起訴要旨：
（一）起訴事實：
　　　緣共同被告王瑞進（原審依背信罪判處有期徒刑一年二月確定）係富堡公司負
　　　責人，於八十六年九月間，以六百萬元代價，接受告訴人甲○○訂購巴士乙輛
　　　，約定車身由富堡公司負責打造，並搭以ＳＣＡＮＩＡ廠牌之進口底盤，迄八
　  　十七年二月間完工交車（即甲車）時，業已收受告訴人甲○○所給付之價款約
    　四百萬元及告訴人甲○○所開立之分期票如附表一所示十張交付富堡公司以為
　　　清償外，另尾款一百萬元則由告訴人甲○○以申辦貸款方式支付。而告訴人甲
  　　○○原係擬向康財公司申辦貸款一百萬元，俾以償清該尾款，並已簽發付款人
    　為聯邦商業銀行中壢分行如附表二所示支票十二張交付康財公司收執，作為日
      後分期償還之用。詎共同被告王瑞進竟意圖為自己不法之利益，夥同在勝山公
      司擔任業務專員之被告乙○○，基於共同犯意聯絡及行為分擔，由共同被告王
      瑞進向告訴人甲○○佯稱所餘車輛尾款一百萬元，可直接向勝山公司貸款支付
      （貸款條件均相符），復因一般ＳＣＡＮＩＡ廠牌之進口底盤均係向勝山公司
      辦理貸款，告訴人甲○○遂不疑有他而同意改向勝山公司貸款一百萬元，並委
      託共同被告王瑞進全權處理相關貸款事宜。嗣告訴人甲○○並透過共同被告王
      瑞進之引介委託被告乙○○向康財公司取回其原先簽發交付康財公司如附表二
      所示之支票十二張及代向勝山公司申辦貸款一百萬元事宜。惟被告乙○○至康
      財公司取回如附表二所示之支票十二張後，即直接交予共同被告王瑞進，並與
      共同被告王瑞進於八十七年二月十九日，依據動產擔保交易法規定，藉由凱鑫
      公司（即甲車靠行登記之行主）名義向勝山公司以三百四十四萬一千六百元價
      格購買甲車之附條件買賣方式，貸得三百萬元，並由共同被告王瑞進另提供其
      背書之二十四張客票（發票人為林建山、付款銀行為臺南市第十信用合作社中
      洲分社、帳號０５４００─５０號、面額各為十四萬三千元，發票日從八十七
      年二月二十日起，每隔一月一張，迄八十九年一月二十日止）予勝山公司作為
      日後分期償還用。迄八十八年一月二十七日，勝山公司以存證信函通知共同被
      告王瑞進及朋友公司（甲車斯時靠行登記之行主）限渠等於五日內，補足自八
      十七年十一月二十日起不獲兌現之票款及遲延利息，並換繳另一組無退票記錄
      之支票以為清償，經朋友公司轉告，告訴人甲○○向勝山公司查詢後，知悉共
      同被告王瑞進、被告乙○○向勝山公司貸款金額非當初委託辦理之一百萬元而
      係三百萬元時，始查悉上情。
（二）起訴法條：
    　刑法第三百四十二條第一項背信罪（原起訴書誤載為刑法第三百三十九條第一
      項詐欺取財罪嫌，業經檢察官於原審當庭並具狀更正起訴法條為刑法第三百四
      十二條第一項背信罪嫌）。
（三）起訴證據：
　１．告訴人甲○○之指訴。
　２．被告乙○○於偵查中供承確有受告訴人甲○○委託至康財公司取回如附表二所
　　　示之支票十二張，代向勝山公司貸款一百萬元，並於事後逕將上開支票交予共
　　  同被告王瑞進。
　３．共同被告王瑞進要求向勝山公司貸款三百萬元時，被告乙○○未確實告知告訴
　　  人甲○○知悉。
二、本院之判斷：
（一）按犯罪事實，應依證據認定之，無證據不得認定犯罪事實。又不能證明被告犯
      罪者，應諭知無罪之判決，刑事訴訟法第一百五十四條第二項、第三百零一條
      第一項分別定有明文。再按事實之認定，應憑證據，如未能發現相當證據，或
      證據不足以證明，自不能以推測或擬制之方法，以為裁判基礎。認定不利於被
      告之事實，須依積極證據，茍積極證據不足為不利於被告事實之認定時，即應
      為有利於被告之認定，更不必有何有利之證據。又認定犯罪事實所憑之證據，
      雖不以直接證據為限，間接證據亦包括在內；然而無論直接或間接證據，其為
      訴訟上之證明，須於通常一般之人均不致有所懷疑，而得確信其為真實之程度
      者，始得據為有罪之認定，倘其證明尚未達到此一程度，而有合理之懷疑存在
      時，即無從為有罪之確信。再告訴人之告訴，係以使被告受刑事訴追為目的，
      是其陳述是否與事實相符，仍應調查其他證據以資審認，最高法院四十年臺上
      字第八六號、三十年上字第八一六號、七十六年臺上字第四九八六號、五十二
      年臺上字第一三００號判例可資參酌。又按刑法第三百四十二條第一項之背信
      罪，必須違背任務之行為，具有為圖取不法利益，或圖加不法損害之意思，為
      構成要件，若無此意圖，僅因處理事務怠於注意，致其事務生不良之影響，則
      為處理事務之過失問題，既非故意為違背任務之行為，自難律以本條之罪，亦
      有最高法院五十三年台上字第二四二九號、三十年上字第一二一０號、二十二
      年上字第三五三七號判例意旨足供參照。
（二）被告乙○○堅決否認右揭犯行，辯稱：伊係因為至康財公司取回的支票十二張
      上沒有甲車靠行行主的背書，而依交易慣例需要有行主的背書，因甲車係要靠
      共同被告王瑞進的車行，且王瑞進復係甲車的打造者，伊才將上開十二張支票
      交予王瑞進以要求行主背書，後係因王瑞進表示其與告訴人甲○○間就甲車的
      買賣尚有債務糾葛，其會自行告知甲○○，伊才沒有進一步將王瑞進表示要改
      貸款三百萬元之事照會甲○○知悉，伊承認就此點的處理上確實有疏失，然伊
      確實沒有與王瑞進合謀，亦不知王瑞進嗣後並未將改貸一事照會甲○○，伊亦
      未因此取得任何不法利益，主觀上並無背信之不法意圖等語。
（三）按營業大客車依監理機關規定，需靠行後才能領牌，之後才能辦理有關動產擔
      保交易法所規定之設定，且因登記之名義人為靠行之行主，故一般就營業大客
      車辦理動產擔保交易法之附條件買賣時，均係以靠行的行主為契約之當事人，
      且如所收受供清償用之分期票非行主為發票人時，一般均會請行主在支票背面
      背書，俾便日後票據不獲兌現時，依法行使追索權之依據等情，業經證人即勝
      山公司法務室襄理黃任杰於偵查中證稱：支票必須交予行主背書，因我們契約
      對象是車行．．．若是第三人開票，都必需經行主背書等語（見八十八年他字
      卷第四六頁反面）屬實，核與證人即康財公司中壢分公司襄理黃英傑、康財公
      司法務許日桂於偵查中證述：車體貸款時車主支票要交行主背書，車主開票後
　　　，我們對完保，就請行主背書，因大型車要靠行才能取得通行權，所以要行主
  　　背書，因靠行才能領牌，之後才能設定，所以附條件時都找行主簽約等語一致
    　（見八十九年偵字卷第二九頁反面起），並有ＳＣＡＮＩＡ重車總代理英屬維
      京群島商福方國際汽車股份有限公司臺灣分公司所出具之證明書一紙附於偵查
      卷（見八十八年他字卷第九０頁）可按，堪信被告乙○○供稱要求行主背書乃
      一般商業交易上之慣例等語，尚非虛妄。
（四）本件甲車原係要靠行共同被告王瑞進所設立之車行即瑞慶公司通運有限公司（
      下簡稱瑞慶公司），後因車輛數不足，以致瑞慶公司未能完成設立，始改靠行
      於凱鑫公司等情，亦經共同被告王瑞進於偵查中供認屬實在卷（見八十九年偵
      字卷第三０之一頁），核與卷附本件「附條件買賣契約書」上有關乙方之蓋章
      情形（另有一組瑞慶公司負責人王瑞進之印文遭劃〤作廢）相符，而告訴人甲
      ○○於原審審理時亦指稱有關甲車的請牌、掛牌、靠行等事宜都是請共同被告
      王瑞進幫忙處理等語（見原審卷第一四五頁），參酌共同被告王瑞進復供稱被
      告乙○○確實有告訴伊上開十二張支票之交付，係要交予伊背書等語（見八十
      八年他字卷第九一頁反面），益徵被告乙○○供稱係因需要要求行主背書，始
      將如附表二所示支票十二張交予共同被告王瑞進等語，應屬實情。
（五）又有關共同被告王瑞進確實有於被告乙○○交付如附表二所示支票十二張要求
      背書之時，向被告乙○○表示要貸款三百萬元，且與告訴人甲○○間尚有債務
      糾葛，關於貸款三百萬元之事，伊會處理，會轉知告訴人知悉等情，迭據共同
      被告王瑞進於偵查時供述綦詳，佐以告訴人甲○○於原審審理時亦證稱：「（
      改貸款是誰與你接洽的？）我都是全權委託王瑞進幫我處理，王瑞進說請乙○
      ○從康財公司抽回支票，改向勝山公司貸款，這部分有經過我同意，（為何要
      透過被告乙○○抽回改貸？）因為乙○○是勝山公司的業務員，而勝山公司有
      辦理ＳＣＡＮＩＡ的貸款，是王瑞進提議的．．．（從康財轉貸勝山，你是全
      權委託王瑞進辦理的？）是的。因為富堡在臺南，勝山在臺北，都是由富堡與
      勝山自己聯絡．．．」等語（見原審卷第一三八頁起），衡情被告乙○○既係
      經由共同被告王瑞進之引介，始與告訴人甲○○就本件貸款之事有所接觸，甚
      且有關本件貸款之相關事宜，告訴人甲○○均係由共同被告王瑞進代為出面與
      勝山公司逕行接洽，則被告乙○○於共同被告王瑞進表示伊會處理，會轉知告
      訴人甲○○知悉時，因誤信共同被告王瑞進所言，而未進一步與告訴人甲○○
      確認，雖有過失，然尚無證據證明其有犯罪之故意，參酌被告乙○○並未因此
      獲得任何回扣或分紅一節，亦據共同被告王瑞進於偵查中供稱無訛（見八十八
      年他字卷第四八頁反面），並有被告乙○○所提出之存摺資料一份附卷可稽（
      見八十八年他字卷第七四頁起），可徵被告乙○○辯稱係因誤信共同被告王瑞
      進所言，始未與告訴人甲○○進行確認，其承認有過失，但非出於故意等語，
      尚足採信。
（六）綜上所述，被告乙○○既係因需要行主背書，始將如附表二所示支票十二張交
      予共同被告王瑞進，並因誤信共同被告王瑞進所言，而未進一步與告訴人甲○
      ○確認，以致共同被告王瑞進得以依據動產擔保交易法規定，藉由凱鑫公司名
      義向勝山公司以三百四十四萬一千六百元價格購買甲車之附條件買賣方式貸得
      三百萬元，致生損害於告訴人甲○○之財產，則被告乙○○雖有違背任務之行
      為，然顯然係出於疏失怠於注意所致，並無證據證明其主觀上有何不法利益之
      意圖。是被告所為，依上說明，即屬欠缺意思要件，而與刑法第三百四十二條
      第一項背信罪之構成要件有間，自難遽以該罪相繩。本件檢察官所舉事證無法
　　　積極證明被告犯罪，亦查無其他不利於被告的事證，原審以不能證明被告犯罪
　　　為由，諭知被告無罪之判決，並無不當。檢察官依告訴人之請求上訴意旨仍執
　　  陳詞，指摘原審判斷不當，為無理由，應該駁回。
三、適用之法律：
    刑事訴訟法第三百六十八條。
本案經檢察官黃東焄到庭執行職務。
中　　　華　　　民　　　國　　九十三　　年　　 十二 　　月　　　十六　　日
                              臺灣高等法院刑事第八庭
                                  審判長法  官　陳　祐　治
                                        法  官　王　炳　梁
                                        法  官　陳　晴　教
右正本證明與原本無異。
不得上訴。
                                        書記官　郭　台　發
中　　　華　　　民　　　國　　九十三　　年　　　十二　　月　　　十七　　日
附表一：
┌───┬─────┬───────────┬──────┬───────┐
│ 編號 │發票日    │票據號碼              │票面金額    │發票人        │
├───┼─────┼───────────┼──────┼───────┤
│  一  │880330    │0000000               │十萬元      │甲○○        │
├───┼─────┼───────────┼──────┼───────┤
│  二  │880430    │0000000               │十萬元      │甲○○        │
├───┼─────┼───────────┼──────┼───────┤
│  三  │880530    │0000000               │十萬元      │甲○○        │
├───┼─────┼───────────┼──────┼───────┤
│  四  │880630    │0000000               │十萬元      │甲○○        │
├───┼─────┼───────────┼──────┼───────┤
│  五  │880730    │0000000               │十萬元      │甲○○        │
├───┼─────┼───────────┼──────┼───────┤
│  六  │880830    │0000000               │十萬元      │甲○○        │
├───┼─────┼───────────┼──────┼───────┤
│  七  │880930    │0000000               │十萬元      │甲○○        │
├───┼─────┼───────────┼──────┼───────┤
│  八  │881030    │0000000               │十萬元      │甲○○        │
├───┼─────┼───────────┼──────┼───────┤
│  九  │881130    │0000000               │十萬元      │甲○○        │
├───┼─────┼───────────┼──────┼───────┤
│  十  │881230    │0000000               │十萬元      │甲○○        │
└───┴─────┴───────────┴──────┴───────┘
附表二：
┌───┬─────┬────┬──────────┬─────┬────┐
│ 編號 │票據號碼  │發票人  │付款銀行            │票面金額  │發票日期│
├───┼─────┼────┼──────────┼─────┼────┤
│  一  │UC0000000 │甲○○  │聯邦商業銀行中壢分行│九萬七千元│870315  │
├───┼─────┼────┼──────────┼─────┼────┤
│  二  │UC0000000 │甲○○  │聯邦商業銀行中壢分行│九萬七千元│870515  │
├───┼─────┼────┼──────────┼─────┼────┤
│  三  │UC0000000 │甲○○  │聯邦商業銀行中壢分行│九萬七千元│870715  │
├───┼─────┼────┼──────────┼─────┼────┤
│  四  │UC0000000 │甲○○  │聯邦商業銀行中壢分行│九萬七千元│870915  │
├───┼─────┼────┼──────────┼─────┼────┤
│  五  │UC0000000 │甲○○  │聯邦商業銀行中壢分行│九萬七千元│871115  │
├───┼─────┼────┼──────────┼─────┼────┤
│  六  │UC0000000 │甲○○  │聯邦商業銀行中壢分行│九萬七千元│880115  │
├───┼─────┼────┼──────────┼─────┼────┤
│  七  │UC0000000 │甲○○  │聯邦商業銀行中壢分行│九萬七千元│880315  │
├───┼─────┼────┼──────────┼─────┼────┤
│  八  │UC0000000 │甲○○  │聯邦商業銀行中壢分行│九萬七千元│880515  │
├───┼─────┼────┼──────────┼─────┼────┤
│  九  │UC0000000 │甲○○  │聯邦商業銀行中壢分行│九萬七千元│880715  │
├───┼─────┼────┼──────────┼─────┼────┤
│  十  │UC0000000 │甲○○  │聯邦商業銀行中壢分行│九萬七千元│880915  │
├───┼─────┼────┼──────────┼─────┼────┤
│ 十一 │UC0000000 │甲○○  │聯邦商業銀行中壢分行│九萬七千元│881115  │
├───┼─────┼────┼──────────┼─────┼────┤
│ 十二 │UC0000000 │甲○○  │聯邦商業銀行中壢分行│九萬七千元│890115  │
└───┴─────┴────┴──────────┴─────┴────┘
